【裁判字號】    91,訴,987
【裁判日期】    920312
【裁判案由】    有關教育事務
【裁判全文】
臺北高等行政法院判決                              九十一年度訴字第九八七號
                              .
    原      告  甲○○
    訴訟代理人  郭嵩山律師
    複代理人    林于椿律師
    被      告  國立東華大學
    代  表  人  乙○○校長）.
    訴訟代理人  徐履冰律師
右當事人間因有關教育事務事件，原告不服教育部中華民國九十一年一月十一日台（
○）九訴字第九○一五八八二七號訴願決定，提起行政訴訟，本院判決如左：
    主  文
原告之訴駁回。
訴訟費用由原告負擔。
    事  實
一、事實概要：原告於民國九十年五月十二日參加被告九十學年度研究所學校行政在
    職專班招生考試獲得錄取，嗣被告複審發現原告係以景文技術學院講師資格報考
    ，與招生簡章所訂報考資格須為「現職」之公私立高中、高職、國中老師並兼學
    校行政工作者不符，乃取消原告之錄取資格，並以九十年七月五日（九十）東教
    字第○四○九一號函通知原告。原告不服提出申訴，經被告九十年九月十三日（
    九十）東教字第○四九六二號函復維持原議，提起訴願，亦遭決定駁回，遂提起
    行政訴訟。
二、兩造聲明：
  (一)原告聲明：訴願決定及原處分均撤銷。
  (二)被告聲明：駁回原告之訴。
三、兩造之爭點：原告報考被告九十學年度研究所學校行政在職專班招生考試之資格
    與招生簡章規定不符，經被告錄取後，復取消其錄取資格，有無信賴保護原則之
    適用？
  (一)原告主張之理由：
    1.參照行政法院（現改制為最高行政法院）八十五年度判字第一九八七號判決：
      「按公立學校係各級政府依法令設置實施教育之機構，且有機關之地位（參照
      司法院釋字第三八二號解釋理由書），其依法舉辦考試錄取學生，許可其入學
      ，係行使公權力之行為，因其單方面對每一應試者在憲法上保障之受教育之權
      利有重大影響，此與對於已在學學生為退學或類此之處分行為相當。後者係訴
      願法及行政訴訟法上之行政處分，經司法院釋字第三八二號解釋在案，基於同
      一之法律上理由，應認前者亦屬訴願法及行政訴訟法上之行政處分。如有不服
      ，亦許其提起訴願及行政訴訟，以資救濟。」可知被告所為之錄取通知係為一
      授益處分，而其嗣後取消原告錄取資格之決定則為負擔處分。被告認原告不具
      報考資格而以九十年七月五日（九十）東教字第０四０九一號函通知原告取消
      錄取資格，係認前之錄取通知為「違法之授益行政處分」而以該函予以撤銷，
      故該函本身為對原告不利之負擔處分。因此被告若欲撤銷原告入學許可，必須
      依行政程序法第三十九條規定通知原告陳述意見，或決定舉行聽證，並給予原
      告陳述意見之機會，然被告於為否准原告之入學處分時顯然未踐行，有程序上
      之違法。
    2.依行政程序法第一百十一條規定，原告不具應考資格仍參與考試，並獲錄取，
      縱係為「有瑕疵之行政處分」，亦僅係「得撤銷之行政處分」，而非當然無效
      之行政處分。然「得撤銷之行政處分」是否撤銷，原則上係賦予行政機關裁量
      權，被告撤銷「錄取之處分」並不符合行政程序法第一百十七條規定（按九十
      二年一月二十八日準備書狀中變更主張為行政程序法第一百一十八條）。蓋因
      被告先為「錄取之行政處分」並通知原告，故原告已出現信賴，原告歷經報名
      審核及筆試口試，一直信賴該錄取之行政處分為合法有效而努力考試，有信賴
      利益；而原告並無行政程序法第一百十九條所列三種「不值得保護之信賴」之
      情形：
      以詐欺、脅迫或賄賂方法，使行政機關作成行政處分者：原告無使用詐術、
        脅迫或賄賂方法，使被告作成錄取原告之行政處分。
      對重要事項提供不確實資料或為不完全陳述，致使行政機關依該資料或陳述
        而作成行政處分者：原告對其現職係景文技術學院講師一事，係於初審時即
        提供確實資料及為完全陳述，被告係因其內部審查錯誤而錄取原告，並非原
        告有提供不確實資料及為不完全陳述之事實。
      明知行政處分違法或因重大過失而不知者：原告之資格既經被告之實質審核
        ，並非無經被告審核，而被告經實質審核認為符合其要求加以錄取，因依據
        常理，既要求原告提供其現職資料，且准原告參加入學筆試及口試，並加以
        錄取，且九十年八月八日（九十）東教字第○四三三九號函之說明五：「本
        校於資格初審時以為台端為景文高中老師而未查覺，致未及時通知‧‧‧」
        可證被告係實質審查過原告之資格，則原告接到錄取通知亦會信賴被告係接
        受其資歷，原告於報名時其資歷係經過被告之實質審核。
      原告之信賴利益較被告所欲維護之公益具有更大之價值：
        (1)原告之信賴利益：原告歷經報名審核及筆試口試，一直信賴該錄取之行政
          處分為合法有效而努力考試，且經被告錄取。
        (2)欲維護之公益：專為現職高中、高職、國中教師並兼任學校行政工作者所
          設，但許多學校均有增額錄取之情形，增加一名額不會對學校資源造成重
          大影響。且被告陳述之招生目的，係為高中、職、國中之教師兼行政人員
          ，為鼓勵各大學辦理回流教育政策，各大學可於教學資源充裕及確保教學
          品質之條件下，在現有各系所學術相關領域內規劃、辦理各種碩士或學士
          進修班，其目的在增進其教學品質，而原告自九十年八月一日起已擔任私
          立開平高中教師兼學校之進修部主任，故讓其進入被告學校就讀，亦可增
          進其教學品質，符合被告之行政目的，不違反公益。
    3.原告於報考時為技術學院兼任講師，持有部領講師證書，並較原簡章所例示出
      之資格較為優，且亦曾以專任教師資格兼學校行政合計達二十年以上，其資格
      業已優於簡章所例示之資格，並無被告所稱不能錄取之理由。況原告為能進入
      被告深造，自九十年八月一日起已應聘擔任私立開平高中教師並兼學校行政之
      進修部主任，且徵得新職單位首長荐遂進修同意書以符簡章規定。退萬步言，
      縱然原告於報考時不符簡章規定，亦經被告報名時初審通過及筆試、口試通過
      ，而在報名時、筆試時及口試時被告均無異議，基於信賴保護原則，亦應特准
      原告之入學申請。
    4.被告內部初審資格審查人員係能代表被告行政機關之公務員，經過原告提供確
      實之資料，原告於報名時已送件請求書面審查其資格，其上明文寫明「景文技
      術學院講師」而非「景文高中老師」，被告審查後所認定之原告資格符合之意
      思表示視為被告之意思表示，若被告主張係基於錯誤之意思表示，而行政程序
      法關於被告錯誤之意思表示無得撤銷之規定，被告不得加以撤銷。
  (二)被告主張之理由：
    1.原告主張系爭書函有程序上瑕疵，然查：
      九十年七月五日（九十）東教字第○四○九一號書函說明二曾向原告指明：
        「依據簡章第拾參條考生申訴條款，第二款考生申訴應於知悉招生委員會對
        其個人所採措施之日起七日內以書面為之，逾期不予受理。」原告即據以提
        出申訴書，就被告取消錄取資格之理由提出詳細辯解。而被告復就其申訴書
        以九十年八月八日東教字第０四三三九號函詳予答覆，並表示維持取消原告
        錄取資格之決定。原告又第二次申覆，被告亦予詳覆並退還報名費。綜上觀
        之，被告先依招生簡章之規定給予原告申訴機會，且於原告申訴並給予答覆
        後，最終決定取消原告之錄取資格，則被告已給予原告充分之陳述意見之機
        會，處分程序並不違法。
      退一步言之，縱認被告「未予原告陳述意見之機會」，被告處分之程序亦不
        違法。行政程序法第一百零二條但書規定：「‧‧‧但法規另有規定者，從
        其規定。」而行政程序法第一百零三條即規定：「有下列各款情形之一者，
        行政機關得不給予陳述意見之機會：‧‧‧五、行政處分所根據之事實，客
        觀上明白足以確認者‧‧‧」原告報考被告碩士在職專班時，所檢附之報名
        資料「景文技術學院教職員服務證明」，已明白記載原告報考時之職稱為「
        講師」，而原告報考之碩士在職專班學校行政類別，已明定限於「現職之公
        私立高中高職國中老師並兼學校行政工作而有在職證明者」，原告明顯不符
        資格。是故，原告不符資格客觀上明白足以確認，縱被告未予陳述意見之機
        會而為處分，亦不違法。
    2.原告主張系爭書函有實體上瑕疵，然查：
      原告起訴狀主張被告之處分不符行政程序法第一百十七條之規定，而於九十
        二年一月二十八日準備書狀中變更主張為行政程序法第一百十八條。按行政
        程序法第一百十八條為「違法行政處分經撤銷後溯及失效及另定失效日期之
        規定」，核與本件爭執無關，不足為原告請求之依據。
      被告以系爭書函所為撤銷處分是否違反行政程序法第一百十七條第二款，則
        應分別以觀。該款之要件有二，即「受益人無第一百十九條所列信賴不值得
        保護之情形」及「其信賴利益顯然大於撤銷所欲維護之公益」兩項，且兩項
        均須具備。今就原告信賴利益是否顯然大於撤銷（錄取資格）所欲維護之公
        益而言，原告之主張即無理由。因為，被告設立碩士在職專班學校行政項目
        ，其依據乃為教育部鼓勵各大學辦理回流教育政策，各大學可於教學資源充
        裕及確保教學品質之條件下，在現有各系所學術相關領域內規劃、辦理各種
        碩士或學士進修班；被告開辦學校行政專班，乃專為現職之高中高職國中老
        師並兼學校行政工作者所設。是故，在資源有限，考慮教學品質之情形下，
        限制現職人員入學，自有相當之公益考量；而被告撤銷原告之錄取資格，亦
        在於維護此公益。至原告之信賴利益，不過在被告誤認其資格而給予之就學
        機會而已，且若即允原告入學，勢必排擠其他現職人員之就學機會和受教資
        源，更難以證明其信賴利益「顯然大於被告撤銷所欲維護之公益」。
      就原告之信賴利益有無不值得保護之情形而言，其通過報名審查並取得錄取
        資格，亦為明知行政處分違法而取得，故不值得保護。因為，被告在招生簡
        章中明文規定碩士在職專班學校行政類別限於高中高職國中現職老師兼學校
        行政工作者，原告既然報考，自應詳閱簡章，不能推說不知。原告在詳閱簡
        章後仍以「講師」資格報考，顯有僥倖心理。原告在其第一次申訴書中表示
        ：「本人報考資格優於招生簡章規定，而非與簡章規定不符」云云；原告又
        在第二次申覆書中表示：「本案之發生係貴校疏失所造成，應由貴校自行負
        責善後」；「若初審時通知補件（原告主張其有校長資格）應不致造成今日
        後果」云云；足證原告報考當時即明知其資格與簡章並不相符，而原告所主
        張具有校長資格，經被告向教育部查證原告亦已辦理退休。是故，原告是在
        明知自己資格不符之情形下，獲得被告之錄取；亦即被告之違法錄取，乃為
        原告所明知，依行政程序法第一百十九條第三款前段之規定，其信賴利益即
        不值得保護。
      被告在招生簡章第拾伍條「其他注意事項」第七款中明定：「錄取之研究生
        ，如經發現報考資格不符規定‧‧‧除取消錄取資格或開除學籍外‧‧‧」
        對原告之情形，早有明文規定可予取消錄取資格。而依大法官會議第三八二
        號解釋，認為學校招生乃行使公權力行為，則招生簡章之性質即類似法規命
        令；是故，被告依招生簡章發出系爭書函撤銷原告錄取資格，乃為完全合法
        之行政處分。
    3.報考及入學資格為招生簡章明定，為期公平，不可能有「超出範圍而審查通過
      仍認符合資格」之情事；否則何以向其他考生交代？又簡章何必規定縱經錄取
      甚至畢業，發現不符資格仍將取消？其次，報考人理應詳閱招生簡章，再為報
      考；且原告為人師表，自應依規定辦理；原告主張「自認其資格較簡章所例示
      為優‧‧‧符合資格」顯係明知不符資格而仍報考，甚且以審查人員疏未注意
      而要求特殊待遇，於情於理於法均有未洽。
    理  由
一、按國立東華大學九十學年度研究所一般博、碩士班暨碩士在職專班招生簡章壹、
    二、碩士在職專班規定：「報考資格：除與在職研究生相同者外，另有其他須具
    備條件者，如左列所述，．．．（二）學校行政：須為「現職」之公私立高中、
    高職、國中老師並兼學校行政工作而有在職證明者，另需具備左列年資條件：從
    事教育相關工作累計年資滿四年（含）以上者，現職為中學教師（含高中、高職
    、國中）。．．．」。又「錄取之研究生，如經發現報考資格不符規定或．．．
    等情事，除取消錄取資格或開除學籍，並應負法律責任，．．．」亦為同簡章拾
    伍、其他注意事項第七項中所明載。
二、本件原告以景文技術學院講師資格報考之事實，有報名表影本在卷可稽，且為原
    告所不爭執，其報考資格與招生簡章不符至為明確，是被告取消其錄取資格，揆
    諸前開規定，並無不合。
三、原告雖主張被告為剝奪原告權利之行政處分前，未依行政程序法第一百零二條規
    定給予陳述意見之機會，且原告業經通過被告之資格審查參加考試，應有信賴保
    護之適用，況其已於九十年八月一日起應聘擔任私立開平高中教師並兼學校行政
    之進修部主任云云。惟查：
  (一)行政程序法第一百零三條規定：「有下列各款情形之一者，行政機關得不給予陳
    述意見之機會．．．五、行政處分所根據之事實，客觀上明白足以確認者。」本
    件原告報考時檢附之報名資料「景文技術學院教職員服務證明」記載其報考時之
    職稱為「講師」，而原告報考之碩士在職專班學校行政類別，招生簡章已明定限
    於「現職之公私立高中、高職、國中老師並兼學校行政工作而有在職證明者」，
    原告不符報考資格客觀上明白足以確認，縱被告未予陳述意見之機會而為處分，
    亦非違法。
  (二)按「受益人有下列各款情形之一者，其信賴不值得保護：．．．三、明知行政處
    分違法或因重大過失而不知者。」為行政程序法第一百十九條第三款明定。被告
    辦理該校九十學年度研究所學校行政在職專班招生考試，於招生簡章中訂明考生
    報考資格須為現職之公私立高中、高職、國中老師，如發現有報考資格不符規定
    之情形，即取消錄取資格，招生簡章並隨同報名表一併發售，原告參加該項考試
    ，當為其所明知，原告亦自認其報考資格不符。原告明知報考資格不符合招生簡
    章規定仍予報考，且明知被告所為錄取並不合法，如經發現有報考資格不符規定
    之情形，將被取消錄取資格，自無主張信賴保護之可言。
  (三)招生簡章中所訂之報考資格，係指應考人於報考時所須具備之資格，原告縱於事
    後九十年八月一日起受聘為高中教師並兼學校行政工作，於其原報考資格之認定
    並無影響，原告主張均無可採。
  (四)從而原處分及訴願決定均無違誤，原告徒執前詞，聲請撤銷，為無理由，應予駁
    回。
四、兩造其餘陳述於判決結果不生影響，無庸一一論列，併予敘明。
五、據上論結，本件原告之訴為無理由，依行政訴訟法第九十八條第三項前段，判決
    如主文。
中    華    民    國    九十二      年      三        月      十二      日
                 臺 北 高 等 行 政 法 院   第 四 庭
                                審 判 長 法  官  鄭 忠 仁
                                         法  官  林 育 如
                                         法  官  楊 莉 莉
右為正本係照原本作成。
如不服本判決，應於送達後二十日內，向本院提出上訴狀並表明上訴理由，如於本判
決宣示後送達前提起上訴者，應於判決送達後二十日內補提上訴理由書（須按他造人
數附繕本）。
中    華    民    國    九十二      年      三        月      十二      日
                                         書記官  王 俊 權


司法院資訊處製作；財團法人民間司法改革基金會備份。
